臺灣高等法院高雄分院民事判決　　　　　 95年度上字第130號
上　訴　人　丙○○
　　　　　　甲○○
共　　　同
訴訟代理人　陳清進律師
被上訴人　　乙○○
　　　　　　　　　　　　號
訴訟代理人　林華山律師
上列當事人間請求返還土地事件，上訴人對於民國95年6 月16日
臺灣屏東地方法院94年度訴字第458 號第一審判決提起上訴，本
院於96年2月7日言詞辯論終結，判決如下：
    主  文
上訴駁回。
第二審訴訟費用由上訴人負擔。
    事實及理由
一、被上訴人起訴主張：坐落屏東縣枋山鄉○○○段（下稱同段
    ）22地號土地（下稱系爭土地），為被上訴人與訴外人林祖
    德等人所共有，詎上訴人甲○○無正當權源，竟占用系爭土
    地如原審判決附圖所示編號22-A001 部分面積2148平方公尺
    之土地種植芒果樹。另上訴人丙○○亦無正當權源，占用系
    爭土地如原審判決附圖所示編號22部分面積4745平方公尺、
    及編號22-A003 部分面積30平方公尺之土地種植芒果樹，依
    民法第767 條、第821 條之規定，被上訴人自得請求甲○○
    、丙○○（下稱上訴人）應分別將系爭土地上之地上物除去
    ，將占用之土地返還被上訴人及其他全體共有人。又租賃權
    係債權之一種，自無依民法第772 條準用同法第769 條規定
    ，得因時效而取得，且系爭土地並非他人未登記之土地，上
    訴人亦不能證明已以租賃之意思，20年和平、繼續占有系爭
    土地，故不符取得時效之要件。上訴人抗辯已因取得時效而
    得請求登記為系爭土地之承租人等情，亦無理由。聲明：(一)
    甲○○應將坐落系爭土地如原審判決附圖所示編號22 -A001
    部分面積2148平方公尺上之地上物除去，將占用之土地交還
    被上訴人及其他全體共有人。(二)丙○○應將坐落系爭土地如
    原審判決附圖所示編號22部分面積4745平方公尺、及編號
    22-A003 部分面積30平方公尺上之地上物除去，將占用之土
    地交還上訴人及其他全體共有人。(三)願供擔保請准宣告假執
    行。
二、上訴人則以：系爭土地早由被上訴人之被繼承人出租予上訴
    人之被繼承人，此有臺灣省高雄縣政府民國38年6 月11日山
    鄉加字第7 號私有耕地租約為憑。另訴外人林世英、林獻田
    自訴訴外人朱正德等9 人竊佔案件，臺灣高等法院臺南分院
    （下稱臺南高分院）76年度上易字第784 號刑事判決亦認定
    系爭土地上存有租賃關係，故被上訴人以上訴人係無權占有
    系爭土地為由，而行使共有物回復請求權，並無理由。又系
    爭土地上有耕地租佃關係存在，被上訴人未依耕地三七五減
    租條例第26條之規定先經調解、調處，即遽行提起本件訴訟
    ，於法亦有未合。且上訴人及其先祖自日據時期至今，即已
    在系爭土地上繼續耕種逾60年，對系爭土地公然、和平、繼
    續用益，早已逾20年，且系爭土地與同段13之2 、19之2 、
    13、1 地號等四筆土地同由甲○○之岳父陳全與被上訴人之
    叔公林世英訂定租賃契約，則上訴人基於租賃之意思，使用
    、收益系爭土地，上訴人符合以租賃之主觀意思占有使用系
    爭土地，故上訴人已因時效取得租賃權等語，資為抗辯，聲
    明：(一)被上訴人之訴及假執行之聲請均駁回。(二)如受不利判
    決，願供擔保請准宣告免為假執行。
三、原審為上訴人敗訴之判決，上訴人不服，提起上訴，於本院
    聲明：(一)原判決廢棄。(二)被上訴人在原審之訴駁回。被上訴
    人則聲明上訴駁回。
四、兩造對下列事項不予爭執，並有土地登記謄本、臺灣省高雄
    縣政府私有耕地租約（原審卷第77頁）、臺南高分院76年度
    上易字第784 號刑事判決書影本（原審卷第79-84 頁）、屏
    東縣枋山鄉公所95年5 月17日山鄉民字第0950002900號函（
    原審卷第92頁）附卷可稽，復經原審法院會同屏東縣枋寮地
    政事務所到場勘測屬實，製有勘驗筆錄、現場略圖及土地複
    丈成果圖在卷足憑，堪信為真實：
  (一)系爭土地為被上訴人與林祖德等人所共有，其中如原審判決
    附圖所示編號22-A001 部分面積2148平方公尺之土地，為甲
    ○○占用種植芒果樹；另如原審判決附圖所示編號22部分面
    積4745平方公尺、及編號22-A003 部分面積30平方公尺之土
    地，則為丙○○占用種植芒果樹。
  (二)臺灣省高雄縣政府38年6月11日山鄉加字第7號私有耕地租約
    ，所載出租人為被上訴人之叔公林世英，承租人為甲○○之
    岳父陳全，租賃標的物則為坐落同段13之2 、19之2 、13、
    1 地號等四筆土地，並未包括系爭土地。
  (三)林世英、林獻田自訴朱正德等9 人刑事竊佔案件，經臺南高
    分院以76年度上易字第784 號審理。該案件所涉及竊佔之土
    地為坐落同段21之4 、21之5 及21之66地號等三筆土地，並
    未包括系爭土地。且朱正德等人於該刑事案件並未抗辯在各
    該土地上有租賃關係存在。嗣臺南高分院係以追訴權時效完
    成為由，而諭知該案被告除陳親知部分外，為免訴之判決（
    按該案被告陳親知則係因購買芒果採收權而占有土地，與竊
    佔罪之構成要件有間，經臺南高分院諭知無罪之判決），亦
    未認定各該土地上有租賃關係存在之事實。
五、兩造之爭點：
  (一)兩造間就系爭土地有無租賃關係存在？上訴人占有系爭土地
    有無正當權源？
  (二)上訴人主張其對系爭土地係基於租賃之意思，公然、和平、
    繼續使用收益已逾20年，依民法第772 條準用同法第769 條
    規定，已因時效而取得租賃權，有無理由？
六、兩造間就系爭土地有無租賃關係存在？上訴人占有系爭土地
    有無正當權源？
  (一)上訴人雖抗辯：本件兩造就系爭土地存有租賃關係，期間係
    自臺灣光復前後約34年年中開始，當時係由被上訴人之叔公
    林世英代表其他共有人林又春（按即被上訴人之祖父）、林
    六五將系爭土地出租予甲○○之岳父陳全云云（本院卷第77
    頁），固提出民國38年6 月11日山鄉加字第7 號之臺灣省高
    雄縣政府私有耕地租約一份為憑（原審卷第77頁）。惟查，
    上開私有耕地租約，所載出租人雖為林世英，承租人亦為陳
    全，惟租賃標的物則為坐落同段13之2 、19之2 、13、1 地
    號等四筆土地，並未包括系爭土地之事實，為兩造所不爭，
    如上所述，則上開私有耕地租約並不足以證明兩造就系爭土
    地存有租賃關係。雖上訴人又舉臺南高分院76年度上易字第
    784 號刑事判決為證，辯稱該刑事判決亦認定系爭土地上存
    有租賃關係云云。惟上開臺南高分院76年度上易字第784 號
    刑事案件，係林世英、林獻田自訴朱正德等9 人之刑事竊佔
    案件，經臺南高分院審理後，認定該案件所涉及竊佔之土地
    為坐落同段21之4 、21之5 及21之66地號等三筆土地，並未
    包括系爭土地；且朱正德等人於該刑事案件並未抗辯在各該
    土地上有租賃關係存在。嗣臺南高分院係以追訴權時效完成
    為由，而諭知該案被告除陳親知部分外，為免訴之判決（按
    該案被告陳親知則係因購買芒果採收權而占有土地，與竊佔
    罪之構成要件有間，經臺南高分院諭知無罪之判決），亦未
    認定各該土地上有租賃關係存在之事實，此有臺南高分院76
    年度上易字第784 號刑事判決一份在卷可稽（原審卷第79-
    84頁），並為兩造所不爭，則上訴人以此抗辯兩造間就系爭
    土地存有耕地租約存在云云，不足採信。
  (二)上訴人雖又辯稱：被上訴人之被繼承人在生前約每半年於系
    爭土地收成後，均會至各承租戶收取租金云云，雖舉證人周
    來富及陳秋木於原審之證詞為證。經查，證人陳秋木於原審
    固證稱：系爭土地為林世英家族所有，林世英家族在系爭土
    地附近有許多土地出租，聽說大約有2 甲多，出租的土地包
    括系爭土地，系爭土地由林世英的父親開始出租，租給丙○
    ○的父親及甲○○之岳父陳全，每個人各租一部分，有無簽
    訂書面租約則不清楚，是從日據時代或三十幾年臺灣剛光復
    的時候開始承租的，全部承租的人都沒有訂立書面租約，當
    時是10個人向林世英的父親承租，租來以後再分租給十幾個
    人，總共有二十幾戶在耕作等語（原審卷第98-100頁）；證
    人周來富亦證稱：上訴人耕作的土地是陳全向林世英家族承
    租的，不知丙○○的父親有無承租，承租土地時有簽訂書面
    租約，當時共10個人去承租，時間是在光復後，10個人承租
    後還有分租等語（原審卷第101 頁）。惟查，證人陳秋木證
    稱林世英家族出租系爭土地及其附近之土地，或稱係始自日
    據時期，又稱係始自臺灣剛光復之初，顯有齟齬，且證人陳
    秋木為22年2 月25日出生之事實，此有其年籍資料在卷可資
    參憑（原審卷第97頁），而臺灣係於34年10月間光復，彼時
    證人陳秋木為年僅12歲之幼童，衡情其焉能知悉林世英家族
    有出租系爭土地之事實？況陳秋木證稱林世英出租系爭土地
    並無簽訂書面租約云云，亦與上開所述林世英與陳全就坐落
    同段13之2 、19之2 、13及1 地號四筆土地訂有書面租約之
    事實不符。又證人周來富雖證稱林世英出租系爭土地訂有書
    面租約云云，惟此已為被上訴人所否認，且上訴人亦未能提
    出系爭土地之書面租約以供本院參酌，足見證人陳秋木、周
    來富證稱丙○○之父親或甲○○之岳父陳全，有向林世英承
    租系爭土地云云，均與事實有所出入，自難遽予採信。
  (三)綜上，上訴人所舉各情，均不足以證明兩造間就系爭土地存
    有租賃關係存在。從而，上訴人辯稱其占有系爭土地有正當
    權源云云，不足採信。
七、上訴人主張其對系爭土地係基於租賃之意思，公然、和平、
    繼續使用收益已逾20年，依民法第772 條準用同法第769 條
    規定，已因時效而取得租賃權，有無理由？
  (一)按「以所有之意思，二十年間和平繼續占有他人未登記之不
    動產者，得請求登記為所有人。」「前四條之規定，於所有
    權以外財產權之取得，準用之。」民法第769 條、第772 條
    規定甚明。且主張依時效而取得他項權利者，在未申請地政
    機關予以登記前，原所有人對之並無任何義務之負擔。故依
    時效取得他項權利登記之占有人，乃民法第772 條準用同法
    第769 條、第770 條規定之當然結果，占有人雖因取得時效
    完成而得請求登記為他項權利人，惟土地所有人並不負擔協
    同辦理他項權利登記之義務，係指占有人得請求地政機關登
    記為他項權利人之意。最高法院70年度台上字第2193號、69
    年度台上字第708 號判決意旨均可參照。足見占有人依民法
    第772 條準用同法第769 條、第770 條規定之結果，雖得因
    時效取得所有權以外財產權之登記請求權，惟該項財產權則
    須占有人得請求地政機關「登記」為他項權利人時，始屬當
    之。否則，當無時效取得所有權以外財產權之可言。又「租
    賃者謂當事人約定，一方以物租與他方使用收益，他方支付
    租金之契約，僅係債權，並非民法第七百七十二條規定所有
    權以外之財產權。原審認上訴人抗辯已因時效取得租賃權，
    自非有據。」最高法院88年度台上字第2754號判決意旨亦足
    資參憑。
  (二)上訴人固辯稱：上訴人及其先人自日據時期至今，在系爭土
    地上已常年耕種逾60年，對系爭土地公然、和平、繼續用益
    已逾民法第772 條、第769 條所規定20年之年限，則上訴人
    基於租賃之意思使用、收益系爭土地，已符合時效取得系爭
    土地租賃權之要件，自可對被上訴人主張有租賃關係云云。
    惟查，租賃權雖屬財產權之一種，但僅係債權，並無需向地
    政機關請求「登記」為他項權利人，故參照上開說明，租賃
    權並非民法第772 條所謂「所有權以外財產權」，並無適用
    民法第772 條準用同法第769 條之規定，而得以時效取得系
    爭土地之租賃權之餘地。且上訴人亦未能證明其占有系爭土
    地係基於租賃之意思，如前所述。從而，上訴人以其係公然
    、和平、繼續使用收益系爭土地已逾20年，而抗辯可依民法
    第772 條準用同法第769 條規定，已因時效而取得系爭土地
    之租賃權云云，亦屬無據，不足採信。
八、綜上所述，上訴人既無占有系爭土地之正當權源，且系爭土
    地為被上訴人與林祖德等人所共有，其中如原審判決附圖所
    示編號22-A001 部分面積2148平方公尺之土地，為甲○○無
    權占用種植芒果樹；另如原審判決附圖所示編號22部分面積
    4745平方公尺、及編號22-A003 部分面積30平方公尺之土地
    ，則為丙○○無權占用種植芒果樹之事實，為兩造所不爭，
    如上所述。從而，被上訴人本於民法第767 條、第821 條之
    規定，請求上訴人應分別將其占用系爭土地上之地上物除去
    ，將占用之土地返還被上訴人及其他全體共有人，為有理由
    ，應予准許。是原審判命上訴人應拆除地上物後，將系爭土
    地返還被上訴人及其他全體共有人，於法並無不合。上訴意
    旨指摘原判決不當，求予廢棄改判，為無理由，應予駁回其
    上訴。
九、本件事證已臻明確，兩造其餘攻擊防禦方法，於判決結果不
    生影響，不再一一論述，併此敘明。
據上論結，本件上訴為無理由，依民事訴訟法第449 條第1 項、
第78條、第85條第1 項前段，判決如主文。
中　　華　　民　　國　　96　　年　　2 　　月　　16　　日
                            民事第三庭
                                審判長法官  張國彬
                                法      官  吳登輝
                                法      官  楊富強
以上正本證明與原本無異。
如對本判決上訴，須於判決送達後20日內向本院提出上訴狀，其
未表明上訴理由者，應於上訴後20日內向本院提出上訴理由書（
均須按他造當事人之人數附繕本）。上訴時應提出委任律師或具
有律師資格之人之委任狀，並依附註條文規定辦理。
中　　華　　民　　國　　96　　年　　2 　　月　　16　　日
                                書  記  官  劉博文
附註：
民事訴訟法第466 條之1 ：對於第二審判決上訴，上訴人應委任
律師為訴訟代理人，但上訴人或其法定代理人具有律師資格者，
不在此限。
上訴人之配偶、三親等內之血親、二親等內之姻親，或上訴人為
法人、中央或地方機關時，其所屬專任人員具有律師資格並經法
院認適當者，亦得為第三審訴訟代理人。
第1 項但書及第2 項情形，應於提起上訴或委任時釋明之。
